ACORDAO-COMPLETO-2380948

ACÓRDÃO 2526/2019 ATA 40/2019 - PLENÁRIO

VISTOS, relatados e discutidos estes autos de acompanhamento sobre a cautelar para a indisponibilidade dos bens da Angel’s Serviços Técnicos Ltda. a partir do Acórdão 745/2019 prolatado pelo Plenário do TCU, no âmbito do TC Processo 006.450/2017-2, diante dos indícios de irregularidade no Pregão Eletrônico nº 17/2014 promovido pela Fundação Biblioteca Nacional (FBN) para a contratação dos serviços terceirizados e continuados de apoio operacional e das atividades auxiliares e complementares destinadas a atender às unidades administrativas da referida entidade;
ACORDAM os Ministros do Tribunal de Contas da União, reunidos em Sessão do Plenário, ante as razões expostas pelo Relator, em:
9.1. considerar prejudicada, por perda de objeto, a cautelar de indisponibilidade de bens decretada pelo item 9.4 do Acórdão 745/2019-TCU-Plenário em relação à Angel’s Serviços Técnicos Ltda. (CNPJ 68.565.530/0001-10) ;
9.2. considerar prejudicada, por perda de objeto, a apreciação do expediente acostado como suposto agravo à Peça 98 do TC Processo 006.450/2017-2;
9.3. determinar que a unidade técnica adote as seguintes medidas:
9.3.1. envie a cópia deste Acórdão, acompanhando do Relatório e do Voto, aos seguintes destinatários:
9.3.1.1. à Angel’s Serviços Técnicos Ltda. (CNPJ 68.565.530/0001-10) , para ciência;
9.3.1.2. à Advocacia-Geral da União, por intermédio da Consultoria Jurídica junto ao TCU, para a adoção das providências cabíveis perante o juízo competente da 2ª Vara Empresarial da Comarca da Capital do Estado do Rio de Janeiro, em face da necessidade de resguardar o futuro ressarcimento do erário diante das irregularidades detectadas no âmbito dos processos de controle externo financeiro do TCU, 
9.3.1.3. à Advocacia-Geral da União, por intermédio da Consultoria Jurídica junto ao TCU, para a adoção das providências cabíveis perante o Supremo Tribunal Federal, em face do consequente prejuízo à suspensão liminar da referida decretação de indisponibilidade dos bens por decisão monocrática proferida pelo Ministro do STF Gilmar Mendes no âmbito do MS 36.729/RJ (Peça 30) , diante da presente deliberação do TCU;
9.3.2. promova o apensamento definitivo do presente processo ao TC Processo 006.450/2017-2; e
9.3.3. envie o TC Processo 006.450/2017-2 à Secretaria de Recursos (Serur) para a análise do pedido de reexame acostado à Peça 82 do referido processo.

Indisponibilidade de bens decretada diante de indícios de irregularidades em pregão eletrônico que tinha por objeto a contratação de serviços terceirizados e continuados de apoio operacional e de atividades auxiliares e complementares.

Fundação Biblioteca Nacional.

3. Responsável: Angel's Serviços Técnicos Ltda. (CNPJ 68.565.530/0001-10)

13.1. Ministros presentes: José Mucio Monteiro (Presidente), Benjamin Zymler e Ana Arraes.
13.2. Ministros-Substitutos convocados: Augusto Sherman Cavalcanti, Marcos Bemquerer Costa, André Luís de Carvalho (Relator) e Weder de Oliveira.

ANDRÉ DE CARVALHO

Trata-se de acompanhamento sobre a cautelar para a indisponibilidade dos bens da Angel’s Serviços Técnicos Ltda. a partir do Acórdão 745/2019 prolatado pelo Plenário do TCU, no âmbito do TC Processo 006.450/2017-2, diante dos indícios de irregularidade no Pregão Eletrônico nº 17/2014 promovido pela Fundação Biblioteca Nacional (FBN) para a contratação dos serviços terceirizados e continuados de apoio operacional e das atividades auxiliares e complementares destinadas a atender às unidades administrativas da referida entidade.
2.	O referido Acórdão 745/2019 foi prolatado pelo Plenário do TCU nos seguintes termos:
“ (...)  9.1. aplicar em desfavor de Myriam Lewin a multa prevista no art. 58, II e III, da Lei nº 8.443, de 1992, sob o valor de R$ 50.000,00 (cinquenta mil reais) , fixando-lhe o prazo de 15 (quinze) dias, contados da notificação, para que comprove, perante o Tribunal, o recolhimento da referida divida ao Tesouro Nacional, atualizada monetariamente na forma da legislação em vigor;
9.2. autorizar, caso requerido, nos termos do art. 26 da Lei nº 8.443, de 1992, e do art. 217 do RITCU, o parcelamento da dívida fixada por este Acórdão em até 36 (trinta e seis) parcelas mensais e sucessivas, sobre as quais incidirão a atualização monetária e os correspondentes acréscimos legais, esclarecendo à responsável que a falta de pagamento de qualquer parcela importará no vencimento antecipado do saldo devedor, sem prejuízo das demais medidas legais;
9.3. autorizar, desde logo, a cobrança judicial da dívida fixada por este Acórdão, nos termos do art. 28, inciso II, da Lei nº 8.443, de 1992, caso não atendidas as notificações;
9.4. decretar cautelarmente a indisponibilidade dos bens da Sra. Myriam Lewin e da Angel´s Serviços Técnicos Ltda. pelo prazo de 1 (um) ano sob o valor histórico de R$ 2.910.739,95, atualizado monetariamente, ante os indícios de superfaturamento decorrente dos indevidos pagamentos efetivados no período de 3/11/2014 a 6/6/2016 com o excedente de 14,89% em face da diferença entre o valor contratado e a proposta de menor valor global tendente a ser obtida na indigitada licitação, nos termos do art. 44, § 2º, da Lei nº 8.443, de 1992, e dos arts. 273 e 274 do RITCU, devendo essa medida alcançar os bens considerados bastantes para garantir o integral ressarcimento do débito em apuração nos autos, aí ressalvados, contudo, os bens financeiros necessários à continuidade das operações da pessoa física ou jurídica;
9.5. considerar, como termo inicial para a contagem do prazo fixado pelo 9.4 deste Acórdão, a data de averbação da aludida cautelar nos respectivos órgãos de registro dos bens;
9.6. determinar que a unidade técnica competente adote as seguintes medidas:
9.6.1. atente para a implementação de todas as providências necessárias à efetivação das medidas inerentes à indisponibilidade de bens determinadas por este Acórdão;
9.6.2. promova, nos termos do ar. 44, § 2º, da Lei 8.443, de 1992, e do art. 276, § 3º, do RITCU, a oitiva das responsáveis relacionadas no item 9.4 deste Acórdão, para, querendo, no prazo de 15 (quinze) dias, apresentarem as suas manifestações sobre a referida cautelar de indisponibilidade dos bens;
9.6.3. informe às responsáveis relacionadas no item 9.4 deste Acórdão que, no âmbito da respectiva resposta à oitiva referida no item 9.6.2 deste Acórdão, fica desde já franqueada a possibilidade de serem indicados os bens considerados essenciais à manutenção das atividades operacionais da pessoa física ou jurídica, com as devidas justificativas, estando, assim, não suscetíveis ao alcance da aludida cautelar patrimonial constritiva, em sintonia com as mais recentes decisões do STF (v. g.: MS 34446 MC-DF) ;
9.6.4. autue o correspondente processo apartado especifico de “indisponibilidade de bens”, nos termos do art. 44 da Resolução TCU nº 259, de 2014, com vistas a tratar das medidas processuais cabíveis para a identificação e a indisponibilidade dos respectivos bens;
9.7. considerar, preliminarmente, graves as infrações cometidas por Myriam Lewin, nos termos do art. 60 da Lei nº 8.443, de 1992, e do art. 270, § 1º, do RITCU; 
9.8. inabilitar a Sra. Myriam Lewin, pelo período de 5 (cinco) anos, para o exercício de cargo em comissão e de função de confiança no âmbito da administração federal, nos termos do art. 60 da Lei nº 8.443, de 1992, e do art. 270 do RITCU; 
9.9. determinar que a unidade técnica envie a cópia deste Acórdão, acompanhado do Relatório e do Voto que o fundamenta, à Controladoria-Geral da União, para ciência e adoção das providências determinadas pelo item 9.8 deste Acórdão; 
9.10. determinar que a unidade técnica adote as seguintes medidas:
9.10.1. promova a imediata conversão do presente processo de monitoramento em tomada de contas especial (TCE) , nos termos do art. 47 da Lei nº 8.443, de 1992, e do art. 252 do RITCU, autorizando, desde já, a citação solidária dos responsáveis pelo dano apurado nos autos, sem prejuízo de, desde já, arrolar como responsáveis a então diretora Executiva (Myriam Lewin) e a empresa contratada (Angel´s Serviços Técnicos Ltda.) , além dos sucessores do então pregoeiro (Daniel José de Aboim) , em face das irregularidades detectadas nos autos;
9.10.2. promova, no âmbito do referido processo de TCE, as diligências necessárias à identificação do inventariante do espólio de Daniel José de Aboim ou dos herdeiros e legatários, a partir da respectiva partilha, sem prejuízo de, após o prazo de 30 (trinta) dias, a unidade técnica dirigir a citação em desfavor, apenas, dos herdeiros já identificados nos autos para que apresentem as suas alegações de defesa ou recolham o valor do dano ao erário, sob a proporção do patrimônio individualmente transferido, já que a solidariedade passiva se configura como benefício instituído legalmente em favor do ente estatal credor, e não das eventuais pessoas privadas devedoras, fixando, assim, o referido prazo de 30 dias para que a unidade técnica promova as referidas diligências; e
9.10.3. envie a cópia do presente Acórdão, acompanhado do Relatório e do Voto que o fundamenta, à Fundação Biblioteca Nacional e aos responsáveis, para ciência e eventuais providências, e ao Ministro de Estado da Cidadania, para a ciência prevista no art. 252 do RITCU.”
3.	De todo modo, após a análise do feito, o auditor federal da SecexTrabalho lançou o seu parecer à Peça 21 nos seguintes termos:
“ (...)  EXAME TÉCNICO 
4. Compulsando-se os autos, verifica-se encontrar-se a Angel’s, de fato em situação de recuperação judicial. A medida foi homologada pela juíza Maria Christina Berardo Rucker, da 2ª Vara Empresarial da Comarca da Capital do Estado do Rio de Janeiro, no curso do processo eletrônico 0429193-31.2016.8.19.0001 (peça 9) . Os valores em conta corrente para os quais a Angel’s requer liberação, encontram-se descritos no Anexo 1 ao requerimento (peça 10) .
5. O TCU conta com precedentes que amparam a pretensão da Angel’s. A jurisprudência desta Corte já se inclina no sentido de que não é possível decretar cautelarmente a indisponibilidade de bens de empresa em recuperação judicial, haja vista a indivisibilidade e a universalidade que caracterizam a recuperação judicial, como disposto na Lei 11.101/2005. Adicionalmente, pugna que a indisponibilidade de bens ligados à recuperação judicial somente pode ser decretada pelo Tribunal com autorização do juízo competente. Nesse sentido, são exemplos os Acórdão 435/2018-TCU-Plenário (Ministro-Substituto André Luís de Carvalho) e 1982/2018-TCU-Plenário (Ministro Benjamin Zymler) , abaixo transcritos em seus enunciados jurisprudenciais.
Acórdão 435/2018-TCU-Plenário (Ministro-Substituto André de Carvalho) 
Enunciado: A decretação de indisponibilidade de bens incluídos em plano de recuperação judicial depende de autorização do juízo competente.
Acórdão 1982/2018-TCU-Plenário (Ministro Benjamin Zymler) 
Enunciado: Não é possível ao TCU decretar medida cautelar de indisponibilidade de bens (art. 44, § 2º, da Lei 8.443/1992) de empresa em situação de recuperação judicial, em razão da indivisibilidade e da universalidade do juízo de recuperação judicial, (Lei 11.101/2005) , que tem competência exclusiva para promover medidas constritivas do patrimônio de empresa submetida a esse regime e para o qual, se for o caso, devem ser encaminhados, por intermédio da AGU, os pedidos de bloqueio de bens formulados pelo Tribunal para assegurar o ressarcimento dos danos ao erário em apuração.
CONCLUSÃO
6. O fato de se encontrar a Angel’s Serviços Técnicos em situação de recuperação judicial determinada pelo Poder Judiciário do Estado do Rio de Janeiro, combinado com a jurisprudência desta Corte de Contas permite concluir pela desnecessidade da medida cautelar de indisponibilidade de bens. É possível adotar medida compatível com os recentes posicionamentos do Tribunal dando nova redação ao item 9.4 do Acórdão 745/2019-TCU-Plenário, de forma a dele excluir a Angel’s, e encaminhando o assunto, por meio de cópia do Acórdão, acompanhado de Relatório e Voto, ao juízo estadual competente.
PROPOSTA DE ENCAMINHAMENTO
7. Ante o exposto, submetem-se os autos à consideração superior, propondo encaminhar o presente processo de INDISPONIBILIDADE DE BENS ao Ministro-Substituto André Luís de Carvalho, com vistas à avaliação das seguintes propostas:
7.1	acolher o requerimento apresentado pela Angel’s Serviços Técnicos (CNPJ 68.565.530/0001-10) , por meio de seu sócio administrador;
7.2	alterar a redação do item 9.4 do Acórdão 745/2019-TCU-Plenário, que passa a ser nos seguintes termos:
9.4. decretar cautelarmente a indisponibilidade dos bens da Sra. Myriam Lewin pelo prazo de 1 (um) ano sob o valor histórico de R$ 2.910.739,95, atualizado monetariamente, ante os indícios de superfaturamento decorrente dos indevidos pagamentos efetivados no período de 3/11/2014 a 6/6/2016 com o excedente de 14,89% em face da diferença entre o valor contratado e a proposta de menor valor global tendente a ser obtida na indigitada licitação, nos termos do art. 44, § 2º, da Lei nº 8.443, de 1992, e dos arts. 273 e 274 do RITCU, devendo essa medida alcançar os bens considerados bastantes para garantir o integral ressarcimento do débito em apuração nos autos, aí ressalvados, contudo, os bens financeiros necessários à continuidade das operações da pessoa física;
7.3	encaminhar cópia do Acórdão, acompanhado do Relatório e do Voto que o fundamentarem, à juíza Maria Christina Berardo Rucker, da 2ª Vara Empresarial da Comarca da Capital do Estado do Rio de Janeiro;
7.4	encerrar o presente processo, após as comunicações processuais à responsável e ao juízo competente; e
7.5	apensar o presente processo ao TC Processo 009.298/2019-3, Tomada de Contas Especial.”
4.	Por seu turno, o dirigente da unidade técnica dissentiu da referida proposta do auditor federal, tendo, para tanto, consignado o seu parecer à Peça 22 nos seguintes termos:
“ (...) Acolho, no essencial, a proposta apresentada pelo Sr. Diretor Carlos Wellington Leite de Almeida à peça 21.
2. A despeito de entender que a recuperação judicial pode dar novos contornos ao decidido por meio do Acórdão 745/2019-TCU-Plenário, exarado nos autos do TC-Processo 006.450/2017-2, considero que o pedido feito pela empresa Angel’s (peça 7) nesta oportunidade não possui característica de recurso, razão pela qual não vislumbro oportunidade de modificar o item 9.4 do aresto mencionado.
3. Nada obstante, entendo merecer acolhida o pleito da empresa interessada, devendo-o ser recebido como mera petição e não como recurso, até porque restam vencidos todos os prazos, uma vez que aquela pessoa jurídica foi comunicada da decisão desta Corte de Contas em 13/5/2019.
4. Ao final do item 9.4 do Acórdão 745/2019-TCU-Plenário, foram ressalvados da medida restritiva os bens financeiros necessários à continuidade das operações da empresa. 
5. À peça 20, a empresa apresenta planilha denominada ANGEL’S SERVIÇOS TÉCNICOS – FLUXO DE CAIXA 2019. Nesse documento, há a indicação dos montantes necessários para cumprimento de obrigações operacionais até o dia 11/10. 
6. Entendo que esses montantes se convergem com o comando constante na parte final do item 9.4 do referido decisum.
7. Assim sendo, considero que, preliminarmente, devem ser desbloqueadas as quantias indicadas na linha “TOTAL DE SAÍDAS” da planilha acostada à peça 20.
8. Após a adoção dessa medida preliminar, deve ser solicitado ao juízo responsável pela recuperação judicial, por intermédio da Advocacia Geral da União, que bloqueie os bens necessários para fazer frente ao valor especificado no Acórdão 745/2019-TCU-Plenário, devendo somente após a constrição judicial ser levantada a ordem de indisponibilidade emitida por este Tribunal de Contas.
9. Ante o exposto, acolhendo em parte a solução alvitrada na instrução precedente, encaminho os autos ao Relator, Ministro-Substituto André Luís de Carvalho, com a seguinte proposta: 
9.1. receber a documentação encaminhada pela empresa Angel’s Serviços Técnicos (CNPJ 68.565.530/0001-10) , por meio de seu sócio administrador, como mera petição (peça 7) ;
9.2. em atendimento à parte final do item 9.4 do Acórdão 745/2019-TCU-Plenário, sejam desbloqueadas as quantias indicadas na linha “TOTAL DE SAÍDAS” da planilha acostada à peça 20;
9.3. seja solicitado ao juízo responsável pela recuperação judicial da empresa Angel’s Serviços Técnicos (CNPJ 68.565.530/0001-10) , por intermédio da Advocacia Geral da União, que bloqueie os bens necessários para fazer frente ao valor especificado no Acórdão 745/2019-TCU-Plenário;
9.4. após o bloqueio dos bens por meio da decisão judicial mencionada no item anterior, seja levantada a ordem de indisponibilidade emitida por este Tribunal de Contas.”
5.	Enfim, a referida empresa acostou a sua nova petição, com idêntico teor, à Peça 98 do TC Processo 006.450/2017-2, tratando aí do monitoramento ensejador do presente feito, além de ter informado que teria obtido a suspensão liminar da referida decretação de indisponibilidade dos seus bens por decisão monocrática proferida pelo Ministro do Supremo Tribunal Federal (STF) Gilmar Mendes no âmbito do MS 36.729/RJ (Peça 30) .
É o Relatório.

8.1. Blanca Maria Braga Fantoni (137.251/OAB-RJ), entre outros, representando a Angel's Serviços Técnicos Ltda.

Não atuou.

INDISPONIBILIDADE DE BENS. Acórdão 745/2019-TCU-Plenário. EMPRESA EM RECUPERAÇÃO JUDICIAL. DECISÃO LIMINAR DE MINISTRO DO STF PARA A SUSPENSÃO DO REFERIDO ACÓRDÃO 745/2019. COMPETENCIA DO JUIZO FALIMENTAR PARA A INDISPONIBILIDADE DE BENS. PERDA DE OBJETO DA CAUTELAR.

INDISPONIBILIDADE DE BENS (IND)

Secretaria de Controle Externo do Trabalho e Entidades Paraestatais (SecexTrabalho).

Trata-se de acompanhamento sobre a cautelar para a indisponibilidade dos bens da Angel’s Serviços Técnicos Ltda. a partir do Acórdão 745/2019 prolatado pelo Plenário do TCU, no âmbito do TC Processo 006.450/2017-2, diante dos indícios de irregularidade no Pregão Eletrônico nº 17/2014 promovido pela Fundação Biblioteca Nacional (FBN) para a contratação dos serviços terceirizados e continuados de apoio operacional e das atividades auxiliares e complementares destinadas a atender às unidades administrativas da referida entidade.
2.	Em face da prolação da referida cautelar de indisponibilidade de bens pelo período de 1 (um) ano sob o valor histórico de R$ 2.910.739,95, foi determinada a oitiva da aludida empresa para se manifestar sobre a referida cautelar patrimonial constritiva, indicando os bens essenciais à manutenção das suas atividades.
3.	Todavia, em 11/6/2019, a referida empresa requereu, no bojo do TC Processo 009.298/2019-3, o desbloqueio dos bens, por se encontrar em recuperação judicial decretada pelo Juízo Empresarial da 2ª Vara do Foro Central da Comarca da Capital do Rio de Janeiro desde 19/3/2019.
4.	A unidade técnica teria, de início, deixado de se manifestar conclusivamente sobre o suscitado pedido, tendo atuado o presente processo para efetivar a referida cautelar patrimonial constritiva determinada pelo Acórdão 745-Plenário, na Sessão de 3/4/2019, de sorte que a aludida empresa promoveu a reiteração do pedido anteriormente formulado, acostando-o também à Peça 98 do TC Processo 006.450/2017-2.
5.	De todo modo, mais adiante, os pareceres do auditor federal e do titular da unidade técnica passaram a assinalar a impossibilidade de a referida cautelar patrimonial constritiva alcançar os bens da Angel’s Serviços Técnicos já afetados pelo correspondente plano de recuperação judicial.
6.	O auditor federal propôs a alteração do item 9.4 do Acórdão 745/2019-TCU-Plenário com vistas a suprimir a referida indisponibilidade sobre a pessoa jurídica, possibilitando, assim, o desbloqueio total dos bens da empresa, pois a jurisprudência do TCU teria evoluído no sentido de não decretar cautelarmente a indisponibilidade dos bens de empresa em recuperação judicial.
7.	Por sua vez, o dirigente da unidade técnica foi contrário à alteração do item 9.4 do Acórdão 745/2019-TCU-Plenário, pois vislumbrou que o desbloqueio dos bens da empresa sob o patamar necessário à manutenção das suas atividades consignadas no plano de recuperação judicial já seria suficiente.
8.	Incorporo o parecer do auditor federal (Peça 21) a estas razões de decidir, sem prejuízo de pugnar pelo prejuízo à aludida cautelar constritiva de bens.
9.	Bem se sabe que, a partir do pronunciamento do Ministro Edson Fachin no âmbito do MS 34.793-DF, o TCU teria passado a não mais promover o bloqueio dos bens de empresa em recuperação judicial, diante do juízo universal de falência e recuperação judicial, já que, nesse caso, o Tribunal deveria buscar a prolação da cautelar de indisponibilidade de bens por intermédio da advocacia pública perante o juízo de falências, estando esse entendimento em linha com a recente jurisprudência do TCU (v.g.: Acórdãos 2.257/2019, 1.376/2019, 735/2019, 506/2019, do Plenário) .
10.	O TCU deve considerar prejudicada, portanto, a aludida cautelar constritiva patrimonial, por perda de objeto, promovendo, em consequência, o apensamento definitivo do presente processo ao TC Processo 006.450/2017-2, além de considerar igualmente prejudicada, por perda de objeto, a apreciação do expediente acostado como suposto agravo à Peça 98 do TC Processo 006.450/2017-2. 
Ante o exposto, voto pela prolação do Acórdão ora submetido a este Colegiado.
TCU, Sala das Sessões, em 16 de outubro de 2019.
Ministro-Substituto ANDRÉ LUÍS DE CARVALHO 
Relator